【裁判字號】    98,小上,33
【裁判日期】    981016
【裁判案由】    給付租金
【裁判全文】
臺灣臺南地方法院民事判決              98年度小上字第33號
上  訴  人  甲○○
被 上 訴人  乙○○
                        之1
上列當事人間請求給付租金事件，上訴人對於中華民國98年6月
30日本院新市簡易庭第一審民事小額判決（98年度新小字第91號
），提起上訴，本院不經言詞辯論判決如下：
    主  文
原判決廢棄。
    理  由
一、按關於請求給付金錢或其他代替物或有價證券之訴訟，其標
    的金額或價額在新臺幣（下同）100,000元以下者，適用本
    章所定之小額程序。前項之訴訟，其標的金額或價額在500,
    000元以下者，得以當事人之合意適用小額程序，其合意應
    以文書證之，民事訴訟法第436條之8第1、4項定有明文。又
    依同法第436條之15規定，於小額訴訟程序中，當事人為訴
    之變更、追加或提起反訴，除當事人合意繼續適用小額程序
    並經法院認為適當者外，僅得於第436條之8第1項之範圍內
    為之。次按應適用通常訴訟程序或簡易訴訟程序事件，而第
    一審法院行小額程序者，第二審法院得不經言詞辯論程序，
    廢棄原判決，將該事件發回原法院，但第436條之8第4項之
    事件，當事人已表示無異議或知其違背或可得而知其違背，
    並無異議而為本案辯論者，不在此限。前項情形，應予當事
    人陳述意見之機會，如兩造同意由第二審法院繼續適用小額
    程序者，應自為裁判，復為同法第436條之26所明定。
二、再按民事訴訟法第436條之23規定，並未準用民事訴訟法第
    第435條第2項「前項情形，被告不抗辯而為本案之言詞辯論
    者，視為已有適用簡易程序之合意。」之「擬制合意」適用
    小額訴訟程序。而同法第436條之15立法意旨略以：「小額
    程序之目的在於迅速、簡便解決小額事件之爭執，．．，如
    訴之變更、追加或提起反訴之結果，其訴訟標的金額或價額
    已逾適用小額訴訟程序之範圍（100,000元）時，因訴訟標
    的金額或價額較高，往往法律關係複雜，不易達到小額程序
    迅速、簡便解決爭執之目的，故應予禁止。惟當事人如就變
    更、追加後之新訴或反訴合意繼續適用小額訴訟程序並經法
    院認為適當者（例如法律關係並不複雜，仍不影響速審速結
    之情形），為免當事人另行起訴以求訴訟經濟，仍得適用小
    額訴訟程序。」，綜上可知，小額訴訟程序進行中，當事人
    若變更其訴之聲明，致訴訟標的之金額或價額在100,000元
    以上，500,000元以下，法院若仍以小額程序續行訴訟時，
    自應以當事人明示合意為要件，始符合民事訴訟法設計之程
    序轉換機制及保障人民程序主體權、程序選擇權之意旨。
三、本件上訴意旨略以：原審駁回上訴人就違約金部分130,782
    元之請求，無非以「原告（即上訴人）就違約金之請求雖以
    租賃契約第6條為憑，然原告（即上訴人）既謂於大莊屋修
    繕完畢後，被告（即被上訴人）即表示不願搬回，願以正氣
    屋承租等語，可知兩造間就大莊屋之租賃契約業已合意終止
    ，而另就正氣屋訂立口頭諾成之新約。準此，此一新約既僅
    口頭諾成而未有任何違約金之約定，則原告（即上訴人）主
    張其因被告（即被上訴人）之違約而受有損害者，應認此部
    分之請求，即乏所據，應予駁回」等語為論據。惟兩造之租
    賃關係只是將租賃標的物由「大莊路106之1號房屋」改為「
    正氣屋1號房屋」，另租金由4,000元調降為3,000元，其餘
    租賃條件之約定均不變，亦即兩造仍有「租期屆滿未即時遷
    讓房屋者，按照租金5倍處罰之違約金」之約定，被上訴人
    未就此點為否定之抗辯，亦不到庭陳述反對之意見，依民事
    訴訟法第280條視同自認之規定，應視為上訴人之主張為真
    實，原審未依此法律規定認定上訴人之主張為真實，甚認上
    訴人此部分主張缺乏依據，即有判決違背法令之情事。又上
    訴人於原審擴張訴之聲明後，本件訴訟標的金額已逾100,00
    0元，但上訴人仍願意繼續適用小額程序等語。並聲明：(一)
    原判決不利於上訴人部分廢棄。(二)上開廢棄部分，被上訴人
    應給付上訴人130,782元及自起訴狀繕本送達翌日起至清償
    日止，按年息百分之5計算之利息。
四、經查：上訴人於民國97年12月29日向被上訴人提起本件給付
    租金之訴，請求被上訴人給付70,754元及自起訴狀繕本送達
    被上訴人之翌日起至清償日止，按週年利率百分之5計算之
    利息，因上訴人請求之訴訟標的金額未逾100,000元，經本
    院新市簡易庭先於98年2月17日為調解（本院98年度新小調
    字第9號），因被上訴人未到庭而調解不成立，改分為98年
    度新小字第91號小額訴訟程序處理，原審乃指定98年3月24
    日行言詞辯論程序，上訴人則於98年3月6日具狀擴張訴之聲
    明為「被告（即被上訴人）應給付原告130,782元及自起訴
    狀繕本送達被告翌日起至清償日止，按年息百分之5計算之
    利息」，其訴訟標的之金額已逾100,000元，惟原審並未經
    兩造明示合意，即繼續依小額訴訟程序審理並辯論終結定期
    宣判，此有原審98年3月24日、同年4月20日、同年5月19日
    、同年6月16日言詞辯論筆錄可稽。而本院於98年9月15日函
    詢兩造對於「上訴人即原告於原審擴張訴之聲明後，本件訴
    訟標的金額已逾100,000元，應適用簡易訴訟程序，惟原審
    仍行小額訴訟程序，兩造是否同意本件行小額訴訟程序或對
    此有無異議」之意見，上訴人雖於98年9月21日具狀表示同
    意，然被上訴人經通知後仍未具狀表示同意，此有本院98年
    9月15日南院龍民耕98年度小上字第33號函、本院送達證書
    、公示送達證書、上訴人98年9月18日陳報狀及被上訴人公
    示送達登報新聞紙及收據等件為證。又本院指定98年10月14
    日行準備程序，給予兩造對此陳述意見之機會，上訴人雖於
    該期日仍當庭表示同意繼續適用小額訴訟程序，惟被上訴人
    仍未到庭表示意見，有本院98年10月14日準備程序筆錄可佐
    ，準此，被上訴人於本件訴訟程序中均未曾對本件繼續適用
    小額程序表示同意之意思至明。揆諸前揭說明，原審未將本
    件訴訟改行簡易訴訟程序而逕予判決之情形，即有重大瑕疵
    ，上訴人上訴意旨雖未指摘及此，然為維持審級制度，及保
    障當事人程序利益，自應由本院不經言詞辯論，逕將原判決
    廢棄，發回原審即本院臺南新市簡易庭重新審理，以符法制
    。
五、據上論結，依民事訴訟法第436條之26第1項前段、第3項，
    判決如主文。
中    華    民    國    98    年    10    月    16    日
                 民事第一庭    審判長法  官  高榮宏
                                     法  官  張季芬
                                     法  官  黃聖涵
以上正本係照原本作成。
本判決不得上訴。
中    華    民    國    98    年    10    月    16    日
                                     書記官   朱小萍


司法院資訊處製作；財團法人民間司法改革基金會備份。
